【裁判字號】    97,訴,836
【裁判日期】    971112
【裁判案由】    確認租賃關係不存在等
【裁判全文】
臺灣臺南地方法院民事判決               97年度訴字第836號
原      告  高雄縣路竹鄉農會
法定代理人  丙○○
訴訟代理人  任進福律師
複  代理人  許志勇律師
被      告  甲○○
            丁○○
            乙○○    應受送達.
上列當事人間請求確認租賃關係不存在等事件，經本院於民國97
年10月29日言詞辯論終結，判決如下：
    主  文
確認被告甲○○與被告丁○○間就被告甲○○所有坐落台南縣仁
德鄉○○段一五八地號，面積四九四點一三平方公尺土地之租賃
關係不存在。
確認被告甲○○與被告乙○○間就被告甲○○所有坐落台南縣仁
德鄉○○段一五八地號，面積三三０點五八平方公尺土地之租賃
關係不存在。
被告丁○○應將第一項之土地，被告乙○○應將第二項之土地返
還被告甲○○。
訴訟費用新台幣貳萬伍仟伍佰零陸元，由被告王元壁、丁○○、
乙○○各負擔新台幣捌仟伍佰零貳元。
本判決第三項於原告以新台幣捌拾壹萬元為被告供擔保後，得為
假執行。
    事實及理由
一、本件被告乙○○經合法通知，未於言詞辯論期日到場，核無
    民事訴訟法第386條所列各款情形，爰依原告之聲請，由其
    一造辯論而為判決。
二、按訴狀送達後，原告不得將原訴變更或追加他訴，但擴張或
    減縮應受判決事項之聲明者，不在此限，民事訴訟法第255
    條第1項第3款定有明文。本件原告於起訴時原請求：確認被
    告甲○○與被告丁○○間就被告甲○○所有坐落台南縣仁德
    鄉○○段158地號，面積494.13平方公尺土地之租賃關係不
    存在。確認被告甲○○與被告乙○○間就被告甲○○所有坐
    落台南縣仁德鄉○○段158地號，面積330.58平方公尺土地
    之租賃關係不存在。確認被告丁○○就坐落台南縣仁德鄉○○段158地號土地（下稱系爭土地）上之未保存登記建物，
    建號第38號，面積61.05平方公尺加強磚造房屋乙棟（下稱
    系爭建物）之所有權不存在。被告丁○○、乙○○應將系爭
    土地及系爭房屋返還被告甲○○；嗣於起訴狀繕本送達後，
    將聲明變更為：確認被告甲○○與被告丁○○間就被告甲○○所有坐落台南縣仁德鄉○○段158地號，面積494.13平方
    公尺土地之租賃關係不存在。確認被告甲○○與被告乙○○
    間就被告甲○○所有坐落台南縣仁德鄉○○段158地號，面
    積330.58平方公尺土地之租賃關係不存在。被告丁○○、乙○○應將系爭土地返還被告甲○○，此屬減縮應受判決事項
    之聲明，核與民事訴訟法第255條第1項第3款規定，尚無不
    合，應予准許，合先敘明。
三、原告起訴主張：
（一）被告甲○○於民國84年7月18日提供其所有系爭土地（重
      測前為十三甲段第1153-2地號），旱，面積824.71平方公
      尺所有權全部作為擔保向原告借款新台幣（下同）300萬
      元，並於84年7月20日辦理本金最高限額360萬元抵押權設
      定登記，嗣因屆期無力清償，經原告就系爭土地及系爭建
      物依法拍賣執行以資受償，並將系爭建物由第三人王立善
      無償占有使用之關係，依法排除在案，刻由鈞院民事執行
      處當股以95年度執字第50513號清償借款強制執行事件定
      於97年6月3日拍賣在案。
（二）被告甲○○於上開強制執行程序中迭經具狀向鈞院聲明異
      議，竟又於97年5月29日具狀向鈞院聲明異議，主張系爭
      土地於83年3月20日出租與被告乙○○，面積為100坪折合
      為330.58平方公尺，租期永久，其餘之面積494.13平方公
      尺於83年3月30日出租與被告丁○○，租期為20年，並同
      意被告丁○○在系爭土地興建系爭建物。於上開強制執行
      程序中，被告甲○○為求製造虛偽之假租賃權企圖妨害該
      強制執行之進行，竟勾串被告丁○○、乙○○互相為通謀
      之虛偽意思表示，就被告甲○○所有之系爭土地，訂定虛
      偽之租賃契約書，於83年3月20日將系爭土地面積100坪折
      合為330.58平方公尺出租與被告乙○○，租期永久，要美
      化環境，不可影響養老院，另又於83年3月30日將系爭土
      地扣除租給被告乙○○100坪以外之土地全部出租與被告
      丁○○做園藝，租期20年，保證金10萬元，可建房子限50
      坪內，故意將該租賃期間開始之日期倒填在設定抵押權予
      原告之前，企圖使原告於該強制執行程序進行中不能聲請
      排除租賃，而達渠等妨害強制執行程序進行之目的。
（三）被告甲○○於84年7月18日提供系爭土地作為擔保設定抵
      押權借款360萬元時，曾書立切結書宣稱嗣後如有在該抵
      押地上建築房屋或做其他使用時決書面徵求原告同意並願
      提供為本借款之附帶擔保，又系爭土地亦經原告派人於84
      年7月15日前往現場勘查發現當時沒種植其他農作物，係
      為空地並未興建房屋。且被告甲○○亦主張坐落於系爭土
      地上之系爭建物為其所有，遭訴外人李財教於94年12月前
      某日僱請工人毀損，前經台灣台南地方法院檢察署檢察官
      命台南縣歸仁地政事務所人員隨同勘驗現場，並製作複丈
      成果圖並認為訴外人李財教不構成毀損罪而為不起訴處分
      在案，依上開說明，足見系爭土地上之系爭建物為被告甲○○於84年7月18日提供系爭土地作為擔保而設定抵押借
      款360萬元以後自行興建，系爭建物為被告甲○○所有，
      被告甲○○並未將系爭土地租給被告丁○○而由被告丁○○於系爭土地設定抵押權登記以前興建，益見被告甲○○
      與被告丁○○並未於83年3月30日訂立租賃合約書，上開
      租賃合約書係被告甲○○勾串被告丁○○於強制執行後互
      相為通謀之虛偽意思表示，企圖妨害強制執行程序進行之
      目的甚明。
（四）依被告甲○○聲明異議所提出與被告乙○○虛偽製作之租
      賃合約書內容為「租用台南縣仁德鄉○○○段地號1153-
      2做園藝，租期永久，要美化環境，不可影響養老院（限
      用100坪）不可蓋房子。」，另與被告丁○○虛偽製作之
      合約書內容為「茲有丁○○租甲○○台南縣仁德鄉○○○
      段地號1153-2做園藝，雙方協議條件如下：１. 租期20年
      （到期承租，甲方不用再打合約）。２. 保證金10萬元整
      （如不租，要退回。）。３. 租金每月2,000元整（永不
      漲價）。４. 可蓋房子（限50坪內）搬走時無條件留下。
      ５. 本地號1153 -2的總面積扣掉100坪租給乙○○，其餘
      全部租給丁○○（要美化環境，老人可以走動，不可圍起
      來。以下空白）」，惟查系爭土地並無美化環境，亦未從
      事園藝，現場堆滿廢棄物從事資源回收之工作。另被告甲○○如有將系爭土地100坪出租與被告乙○○，為何未約
      定租金，租期永久？另乙○○之住址亦均未記載，是否有
      乙○○之人，令人質疑？又上開2張合約書之內容，其租
      期過長，租金偏低，又未言及租金如何調整，此與一般之
      經驗法則有違，益見被告甲○○與被告丁○○、乙○○間
      對系爭土地並無任何租賃關係存在，上開合約書顯然係被
      告甲○○事後為脫免強制執行而與被告丁○○、乙○○虛
      偽製作之假租賃合約書，足見系爭租賃契約確係被告三人
      間之通謀虛偽意思表示而為無效之法律行為。
（五）本件被告甲○○為圖脫免其所有之系爭土地遭強制執行而
      與被告丁○○、乙○○勾串製作不實之土地租賃合約書，
      主張渠等間於系爭土地有租賃關係存在，致原告在私法上
      之地位有受侵害之危險，原告即有依法對被告甲○○、丁○○、乙○○三人請求確認之必要。
（六）又按無效法律行為之當事人，於行為當時，知其無效或可
      得而知者，應負回復原狀或損害賠償之責任；債務人怠於
      行使其權利時，債權人因保全債權，得以自己之名義，行
      使其權利；所有人對於無權占有侵奪其所有物者，得請求
      返還之，民法第113條、第242條前段、第767條前段分別
      定有明文。查系爭租賃契約因被告甲○○與被告丁○○、
      乙○○通謀虛偽意思表示而為無效之法律行為，則被告丁○○、乙○○占有系爭土地亦屬無任何法律上之正當權源
      ，又被告甲○○明知與被告丁○○、乙○○間所訂立之租
      賃契約係屬虛偽，並無真實之租賃關係存在，又怠於行使
      其權利訴請被告丁○○、乙○○返還渠等無權占用之系爭
      土地，則為被告甲○○債權人之原告，因保全債權，自得
      依法行使代位權，請求被告丁○○、乙○○返還無權占有
      之系爭土地。並聲明：除供擔保金額外，求為判決如主文
      所示。
四、被告方面：
（一）被告甲○○、丁○○以：
（１）花旗銀行於90年3月7日查封養老院，養老院不是花旗銀行
      的抵押品。養老院的財產資料因數筆組合（包括十三甲段
      1153-l，1153-3，1153-4，1153-32地號），90年3月7日
      台南地方法院民事執行處書記官並未給被告甲○○全部看
      或朗讀資料，也未從頭看到尾，被告甲○○未注意到系爭
      1153-2地號有加入養老院裡。花旗銀行指封人王中皇指系
      爭1153-2地號土地為庭院空地並未蓋房子，因丁○○所蓋
      的房子與長青養老院房子相連，不是花旗銀行抵押品，未
      請地政人員鑑界，也不知道地標到哪裹，所以查封筆錄記
      載編號1土地（即系爭1153-2地號土地）為庭院空地，並
      不實在。
（２）房子、土地、養老院等因利息未交均一一被拍賣，那有多
      餘的錢蓋房子，所以系爭建物不是被告甲○○90年7月18
      日以後所蓋，而是被告丁○○於83年3月30日承租系爭土
      地後所蓋。
（３）被告丁○○、乙○○確有向被告甲○○承租系爭土地云云
      資為抗辯。並聲明：原告之訴駁回。
（二）被告乙○○未於言詞辯論期日到場，亦未提出書狀作何聲
      明或陳述。
五、按確認法律關係之訴，非原告有即受確認判決之法律上利益
    者，不得提起之，民事訴訟法第247條第1項定有明文；而所
    謂即受確認判決之法律上利益，係指因法律關係之存否不明
    確，致原告在私法上之地位有受侵害之危險，而此項危險得
    以對於被告之確認判決除去之者而言，故確認法律關係成立
    或不成立之訴，苟具備前開要件，即得謂有即受確認判決之
    法律上利益，縱其所求確認者為他人間之法律關係，亦非不
    得提起（最高法院27年上字第316號、42年台上字第1031號
    、52年台上字第1240號判例意旨參照）。本件原告主張被告
    甲○○將系爭土地出租予被告丁○○、乙○○，均屬通謀虛
    偽意思表示而無效乙情，既為被告甲○○、丁○○所爭執，
    而該租賃關係存在與否，關係原告於本院95年度執字第5051
    3號強制執行事件中，得否請求本院民事執行處將系爭土地
    之拍賣條件定為「點交」，進而影響原告於該強制執行事件
    受償之數額（是否點交會影響投標人出價之意願），是原告
    私法上之地位即有受侵害之危險，且得以本件確認之判決除
    去，揆諸前揭說明，原告提起本件確認之訴有即受確認判決
    之法律上利益，先予敘明。
六、兩造不爭執之事項：
（一）被告甲○○於84年7月18日提供其所有系爭土地所有權全
      部作為擔保向原告借款300萬元，並於84年7月20日辦理本
      金最高限額360萬元抵押權設定登記，嗣因屆期無力清償
      ，經原告就系爭土地及坐落於系爭土地上之系爭建物，聲
      請本院民事執行處依法拍賣執行（本院95年度執字第5051
      3號強制執行事件），本院民事執行處並依法排除第三人
      王立善（被告甲○○之弟，被告丁○○係被告甲○○之弟
      媳）就系爭房屋之使用借貸關係。
（二）被告甲○○於97年5月29日具狀向本院民事執行處聲明異
      議，主張系爭土地於83年3月20日出租與被告乙○○，面
      積為100坪折合為330.58平方公尺，租期永久，其餘之面
      積494.13平方公尺於83年3月30日出租與被告丁○○，租
      期為20年，並同意被告丁○○在系爭土地上興建系爭建物
      ，系爭建物為被告丁○○所有，經本院民事執行處於97年
      6月2日通知原告如認為被告甲○○之異議不實，請於收受
      該通知後10日內向本院起訴並向本院民事執行處為起訴之
      證明及將訴訟告知被告。
（三）被告甲○○所提出與被告乙○○之合約書內容為：「租用
      台南縣仁德鄉○○○段地號1153- 2做園藝，租期永久，
      要美化環境，不可影響養老院（限用100坪）不可蓋房子
      。」，另與被告丁○○之合約書內容為「茲有丁○○租甲○○台南縣仁德鄉○○○段地號1153-2做園藝，雙方協議
      條件如下：１. 租期20年（到期承租，甲方不用再打合約
      ）。２. 保證金10萬元整（如不租，要退回。）。３. 租
      金每月2,000元整（永不漲價）。４. 可蓋房子（限50坪
      內）搬走時無條件留下。５. 本地號1153 -2的總面積扣
      掉100坪租給乙○○，其餘全部租給丁○○（要美化環境
      ，老人可以走動，不可圍起來。以下空白）」（原告否認
      上開2份合約書為真正）。
（四）本院90年度執全字第754號假扣押強制執行事件90年3月7
      日查封筆錄記載：「六、債權人代理人導往現場，債務人
      甲○○在場，經由債權人代理人指封如附表所示之不動產
      。七、據債務人甲○○稱: 所查封之房屋，現作為債務人
      甲○○經營長青養護之家，門牌現整編為台南縣仁德鄉○○路○段83號，又附表編號1至3土地為庭院空地（附表編
      號1之土地為系爭土地）。」（被告否認系爭土地於假扣
      押查封時係空地）。
七、得心證之理由：
    本件兩造爭執要點在於：被告甲○○與被告乙○○、丁○○
    間就系爭土地之租賃關係是否存在？經查：
（一）被告甲○○與被告乙○○之租賃關係部分：
（１）按當事人主張有利於己之事實者，就其事實有舉證之責任
      ，民事訴訟法第277條前段定有明文。又確認法律關係不
      存在之訴，如被告主張其法律關係存在時，應由被告負舉
      證責任（最高法院42年台上字第170號判例參照）。本件
      原告起訴請求確認被告甲○○與被告乙○○間就系爭土地
      約330.58平方公尺部分之租賃關係不存在，為確認法律關
      係不存在之消極確認之訴，被告甲○○雖主張其與被告乙○○間就系爭土地約330.58平方公尺部分確有租賃關係，
      然為原告所否認，揆諸上開說明，自應由被告甲○○就其
      與被告乙○○間就系爭土地約330.58平方公尺部分確有租
      賃關係乙節，負舉證責任。
（２）私文書應由舉證人證其真正。但他造於其真正無爭執者，
      不在此限，民事訴訟法第357條定有明文。被告甲○○主
      張其與被告乙○○間就系爭土地約330.58平方公尺部分確
      有租賃關係乙節，固據提出合約書1份為證，然原告已否
      認該合約書之真正，依上開規定，自應由被告舉證證明該
      合約書之真正，惟被告並未舉證以實其說，自難認該合約
      書為真正。更何況上開合約書並未記載被告乙○○之住址
      ，而被告甲○○於本院審理時亦無法提出被告乙○○之相
      關年籍資料供本院查詢，益難令人相信該合約書為真正。
      此外，被告並未提出其他證據證明被告甲○○與被告乙○○就系爭土地約330.58平方公尺部分確有訂立租賃契約，
      被告主張：被告甲○○與被告乙○○就系爭土地約330.58
      平方公尺部分確有租賃關係云云，自難採信。
（二）被告甲○○與被告丁○○之租賃關係部分：
      被告甲○○、丁○○主張其二人就系爭土地約494.13平方
      公尺部分確有租賃關係乙節，固據提出合約書1份為證，
      然為原告所否認，經查：
（１）原告已否認該合約書之真正，依上開說明，自應由被告舉
      證證明該合約書之真正，惟被告並未舉證以實其說，自難
      認該合約書為真正。
（２）原告之職員於84年7月15日前往系爭土地現場勘查時，系
      爭土地係空地，並沒有種植農作物，有原告提出之現場勘
      查記錄及現場位置圖1份在卷可考。另本院民事執行處於
      90年3月7日查封系爭土地時，被告甲○○稱系爭土地為庭
      院空地，亦有本院90年度執全字第754號查封筆錄可參，
      足見系爭土地至遲於90年3月7日仍為空地。被告抗辯：被
      告甲○○、丁○○於83年3月20日就系爭土地約494.13平
      方公尺部分訂立租賃契約，被告丁○○並於訂立租賃契約
      後，於83年間在系爭土地興建系爭建物云云，自難採信。
（３）經本院隔離訊問結果，被告甲○○供稱：被告丁○○於83
      年3月30日開始興建系爭建物等語；被告丁○○則供稱：
      我是在83年年底興建系爭建物等語，其二人就系爭建物何
      時開始興建乙節，供述不一，實難令人相信被告甲○○、
      丁○○確於83年3月20日就系爭土地約494.13平方公尺部
      分訂立租賃契約，被告丁○○並於訂立租賃契約後，於83
      年間在系爭土地上興建系爭建物。
（４）依被告所提被告甲○○與被告丁○○合約書之內容，租期
      20年（到期承租，不用再打合約），租金每月2,000元（
      永不漲價），該租約之租期長達20年，到期尚可續租，租
      金則永不漲價，此實與社會上一般租賃之常情迥異。再者
      ，被告丁○○於本院審理時陳稱：上開合約書之保證金10
      萬元，是從被告甲○○償還之100萬元中拿10萬元付給被
      告甲○○當保證金；被告甲○○償還之100萬元，我都是
      放在身上，並沒有存放銀行，所以我是拿現金10萬元給被
      告甲○○當保證金等語。按100萬元並非小數目，一般人
      基於安全考量，通常會存放在金融機構，被告丁○○陳稱
      ：將被告甲○○償還之100萬元放在身邊，未存放於金融
      機構云云，實與常情相違，不足採信。
（５）綜上，被告並未舉證證明上開合約書之真正，上開合約書
      有關租金、租期之約定又與一般租賃之常情迥異，被告復
      未能證明被告丁○○有交付保證金10萬元予被告甲○○，
      則被告主張：被告甲○○與被告丁○○確有訂立上開合約
      書云云，自不足採。
（三）按表意人與相對人通謀而為虛偽意思表示者，其意思表示
      無效，民法第87條第1項前段定有明文。查被告甲○○並
      未與被告乙○○、丁○○就系爭土地訂立租賃契約，已如
      前述，則被告甲○○與被告乙○○、丁○○所訂立之上開
      租賃契約，顯係通謀虛偽意思表示，應屬無效。上開租賃
      契約既屬無效，原告請求確認被告甲○○與被告乙○○、
      丁○○間就系爭土地之租賃關係不存在，即有理由。
（四）債務人怠於行使其權利時，債權人因保全債權，得以自己
      之名義，行使其權利。所有人對於無權占有或侵奪其所有
      物者，得請求返還之，民法第242條前段、第767條前段分
      別定有明文。查被告甲○○與被告乙○○、丁○○間就系
      爭土地之租賃關係不存在，業如前述，被告乙○○、丁○○復未舉證證明其等有何權源占用系爭土地，其二人占用
      系爭土地即屬無權占有，系爭土地之所有權人即被告甲○○自得本於所有權之法律關係請求被告乙○○、丁○○交
      還系爭土地，今被告甲○○怠於請求被告乙○○、丁○○
      返還，原告為被告甲○○之債權人，依上開規定，原告為
      保全其債權，自得代位被告甲○○請求被告乙○○、丁○○交還系爭土地。
八、綜上所述，被告甲○○與被告乙○○、丁○○間就系爭土地
    所訂立之上開租賃契約，係通謀虛偽意思表示，應屬無效，
    則原告請求確認被告甲○○與被告乙○○、丁○○間就系爭
    土地之租賃關係不存在，並代位被告甲○○請求被告乙○○
    、丁○○交還系爭土地，為有理由，應予准許。又本件訴訟
    費用25,506元（第1審裁判費25,156元、公示送達登報費350
    元），應由被告甲○○、丁○○、乙○○各負擔8,502元，
    爰確定如主文第4項所示。
九、原告就主文第3項之請求陳明願供擔保以代釋明，聲請宣告
    假執行，核無不合，爰酌定相當之擔保金額宣告之。
十、訴訟費用負擔之依據：民事訴訟法第78條、第85條第1項前
    段、第87條第1項。
中    華    民    國    97    年    11    月    12    日
                  民事第一庭    法  官  蘇正賢
以上正本係照原本作成
如對本判決上訴，須於判決送達後20日內向本院提出上訴狀
中    華    民    國    97    年    11    月    12    日
                                書記官  陳美萍


司法院資訊處製作；財團法人民間司法改革基金會備份。
